【裁判字號】    94,簡上,604
【裁判日期】    950308
【裁判案由】    返還房屋等
【裁判全文】
臺灣臺北地方法院民事判決             94年度簡上字第604號
上  訴  人  丁○○
            乙○○○
兼上列二人  丙○○    住同上
訴訟代理人
被上訴人    台北市政府警察局
                      設台北市○○○路96號
法定代理人  甲○○    住同上
訴訟代理人  龔維智律師
上列當事人間請求返還房屋等事件，上訴人對於中華民國94年7
月28日臺灣臺北地方法院臺北簡易庭94年度北簡字第33391號第
一審判決提起上訴，本院於95年2月22日言詞辯論終結，判決如
下：
    主  文
上訴駁回。
第二審訴訟費用由上訴人負擔。
原判決主文第二項所命之給付，減縮為上訴人丁○○應自民國93
年9月29日起至民國94年3月20日止，按月給付被上訴人新台幣伍
仟參佰捌拾貳元；上訴人丁○○、乙○○○、丙○○應自民國94
年3月21日起至返還上開房屋之日止，共同按月給付被上訴人新
台幣伍仟參佰捌拾貳元。
    事實及理由
壹、程序部分
一、上訴人受合法通知，未於言詞辯論期日到場，核無民事訴訟
    法第386條所列各款情形，爰依被上訴人之聲請，由其一造
    辯論而為判決，合先敘明。
二、被上訴人於第一審起訴請求上訴人等自起訴狀繕本送達翌日
    （丁○○應自民國93年9月29日起，乙○○○、丙○○應自
    94年3月21日）起至返還之日止，按月給付被上訴人新台幣
    （以下同）41,959元之不當得利金額，嗣於本院減縮起訴聲
    明為上訴人丁○○應自民國（下同）93年9月29日起至94 年
    3月20日止，按月給付被上訴人5,382元；上訴人丁○○、乙○○○、丙○○應自94年3月21日起至返還系爭房屋之日止
    ，共同按月給付被上訴人5,382元，因屬減縮應受判決事項
    之聲明，依民事訴訟法第436條之1第3項準用446條第1項、
    第255條第1項第3款之規定，應准許之。
貳、實體部分
一、被上訴人主張坐落於臺北市○○區○○段3小段393地號土地
    上之2027建號建物，即門牌號碼臺北市○○區○○路2段346
    巷1弄13號房屋（下稱系爭房屋）暨其基地，均係臺北市所
    有，被上訴人為管理機關。上訴人丁○○於76年間任職被上
    訴人機關時，獲配系爭房屋作為職務宿舍。嗣上訴人丁○○
    於91年4月1日自被上訴人機關退休，依行政院所頒事務管理
    規則第249條第3項規定，宿舍借用人退休時，應在三個月內
    遷出。經被上訴人通知上訴人丁○○辦理返還房屋事宜，竟
    置之不理，爰以起訴狀為終止借貸契約之意思表示。惟上訴
    人丁○○仍與其眷屬即上訴人乙○○○、丙○○繼續無權占
    用系爭房屋，而獲有相當於租金之不當得利，並致被上訴人
    受有損害。為此依民法第470條、第767條、第179條等規定
    提起本訴，聲明請求上訴人等應將系爭房屋遷讓交還被上訴
    人，及上訴人丁○○應自93年9月29日起至94年3月20日止，
    按月給付被上訴人5,382元；上訴人丁○○、乙○○○、丙○○應自94年3月21日起至返還系爭房屋之日止，共同按月
    給付被上訴人5,382元之不當得利，另陳明願供擔保請准宣
    告假執行等情。
二、上訴人則以(1)被上訴人並非系爭房屋所有權人，無權提起本
    件訴訟。(2)上訴人丁○○獲配居住系爭房屋時，並未與被上
    訴人約定使用期間。(3)系爭房屋之水費及電費均由上訴人丁○○負擔，上訴人丁○○退休後，繼續居住系爭房屋，被上
    訴人並未立即反對，且系爭房屋原本極為破舊，88年6月間
    ，上訴人丁○○斥資617,300元整修裝潢系爭房屋，被上訴
    人樂觀其成，亦未反對，可見被上訴人與上訴人丁○○之真
    意是上訴人丁○○使用系爭房屋之期限應至系爭房屋不能使
    用為止，而系爭房屋尚處於可使用之狀態，被上訴人自不得
    訴請上訴人返還。行政院頒布之事務管理規則乃行政院單方
    面之規定，並非被上訴人與上訴人丁○○之約定，且行政院
    業於94年6月29日廢止該規則，被上訴人上訴人主張丁○○
    應於退休三個月內遷出，即無依據。(4)依被上訴人之薪資，
    上訴人丁○○每月均遭被上訴人扣房屋津貼600元，可見上
    訴人居住系爭房屋係屬「有對價」，性質上為租賃關係，依
    土地法第100條規定，被上訴人非有法條所列情形，不得收
    回房屋，被上訴人始終未證明有上列法定情形，上訴人自得
    拒絕返還房屋。(5)又上訴人使用系爭房屋未獲有不當得利，
    。縱有之，上訴人斥資617,300元裝潢、整修房屋，被上訴
    人亦不反對，上訴人自可依民法第811條、816條請求被上訴
    人返還其費用，並與被上訴人請求之不當得利金額為抵銷之
    抗辯。是被上訴人之請求並無理由等語，資為抗辯。
三、本件原審對被上訴人之請求，判決被上訴人勝訴，並依職權
    為假執行之宣告，上訴人聲明不服，求為(一)原判決廢棄。(二)
    被上訴人在第一審之訴及假執行之聲請均駁回。被上訴人則
    求為駁回上訴。
四、被上訴人起訴主張，伊為系爭房屋之管理人，上訴人丁○○
    於76年間任職被上訴人機關時，獲配住系爭房屋作為職務宿
    舍，詎其自91年4月1日退休後，仍與其眷屬即上訴人乙○○○、丙○○繼續占用系爭房屋之事實，業據其提出建物登記
    簿謄本、土地登記簿謄本、宿舍配住函等件為證，並為上訴
    人所是認，復經第一審法院至現場勘驗明確，記明勘驗筆錄
    在卷，應信為真實。惟上訴人則以前詞置辯，是否有理，分
    述如下：。
（一）按直轄市所有之財產撥給其轄屬機關使用者，名義上雖仍
      為直轄市所有，實際上即為使用機關行使所有人之權利，
      故對於是類財產，應准由管領機關起訴，代直轄市主張所
      有人之權利，此有最高法院51年臺上字第2680號判例意旨
      可循。上訴人既不否認被上訴人為系爭房屋之管理機關，
      依諸上開判例要旨，被上訴人自有權代台北市主張所有人
      之權利，上訴人指稱被上訴人非系爭房屋所有人，無權提
      起本訴云云，並無可取。
（二）次按，借用人應於契約所定期限屆滿時，返還借用物；未
      定期限者，應於依借貸之目的使用完畢時返還之，民法第
      470條第1項前段定有明文；又行政機關為安定現職人員生
      活，提供宿舍予所屬人員於任職期間居住，係依組織法規
      管理財物之權限內行為，該行政機關與配住職員就配住宿
      舍即成立使用借貸關係，如配住之職員因退休、調職等原
      因離職，依借貸之目的，當然視為使用業已完畢，應隨即
      依民法第470條第1項前段規定，歸還其所使用之宿舍，此
      觀司法院大法官會議釋字第557號解釋及最高法院44年度
      臺上字第802號判例意旨甚明。經查，被上訴人准許上訴
      人丁○○配住系爭房屋時，未約定使用期間，依首揭說明
      ，使用借貸未定期限者，應於依借貸之目的使用完畢時返
      還之，而行政機關提供宿舍予所屬人員於任職期間居住，
      該配住之職員如因退休、調職等原因離職，依借貸之目的
      ，即視為使用業已完畢，並不因配住時無約定使用期間而
      受影響，上訴人丁○○自應於退休時返還系爭房屋。
（三）再按，所謂默示之意思表示，係指依表意人之舉動或其他
      情事，足以間接推知其效果意思者而言，若單純之沉默，
      則除有特別情事，依社會觀念可認為一定意思表示者外，
      不得謂為默示之意思表示，最高法院29年上字第762號判
      例可為參照。查，上訴人丁○○雖又抗辯其退休後，繼續
      居住系爭房屋，並繳納水費、電費、斥資整修裝潢，被上
      訴人並未反對，其真意有使上訴人使用系爭房屋至不能使
      用為止之意思云云，但為被上訴人否認，上訴人復未能舉
      證被上訴人有任何舉動或其他足證被上訴人有同意其使用
      至不能使用為止之意思表示，不能僅以被上訴人單純沉默
      未反對之行為，遽認被上訴人與上訴人間有使用系爭房屋
      至不能使用為止之默示之意思表示。又上訴人丁○○應於
      退休時返還系爭房屋，乃本於使用借貸關係所生之義務，
      無待行政院事務管理規則之規定，縱該管理規則業經行政
      院廢止，於上訴人丁○○應返還系爭房屋之義務亦無影響
      ，上訴人所辯均不足採。
（四）又按，房租津貼為受僱人或受任人待遇（報酬）之一部分
      ，獲准配住房屋者，當然不得再支領房租津貼，始符合待
      遇平等之原則，即不得以不支領之房租津貼，認係受配住
      房屋之對價，而謂與任職機關間發生租賃關係，亦有最高
      法院79年台上字第2179號判例意旨可為參照。經查，被上
      訴人每月確從上訴人丁○○薪水中扣除600元之房屋津貼
      ，有上訴人提出之薪水單一紙為證，惟依上揭判例要旨，
      房屋津貼原屬薪資之一部分，用以補貼未住宿舍受僱人之
      居住費用，上訴人丁○○已獲配宿舍，自不得再領取報酬
      中之房屋津貼，此系基於報酬公平原則而扣除，而非房屋
      之租金，則上訴人主張被上訴人扣除房屋津貼，與上訴人
      丁○○間成立租賃關係云云，仍無可採。據上而論，上訴
      人以前詞否認被上訴人返還系爭房屋之請求權存在，並無
      可取。被上訴人主張上訴人丁○○應於退休後返還系爭房
      屋，應屬有據。上訴人等未返還，復無法證明有何正當權
      源得繼續占有系爭房屋，即應負無權占有人之責任。
（五）末按，無法律上之原因而受利益，致他人受損害者，應返
      還其利益；依其利益之性質或其他情形，不能返還者，應
      償還其價額，為民法第179條、第181條但書所明定。上訴
      人無權占有被上訴人管理之系爭房屋，已如前述，而上訴
      人使用系爭宿舍，依社會通念，其所受利益相當於使用房
      屋之對價，即系爭房屋之租金。則被上訴人依上述規定，
      訴請上訴人返還相當於系爭房屋租金之不當得利，即無不
      合，上訴人抗辯無不當得利云云，亦無可採。又城市房屋
      之租金以不超過土地及其建築物申報總價額年息10%為限
      ，土地法第97條定有明文；而土地法第97條所謂土地價額
      係指法定地價即土地所有人依該法規定所申報之地價，在
      公有土地係以公告地價為申報地價，建築物價額則指該管
      市、縣地政機關估定之價額，此觀土地法第148條、土地
      法施行法第25條、平均地權條例施行細則第21條之規定自
      明。系爭房屋位於臺北市○○路○段346巷口，附近八德路
      商店林立，近處即有公車站牌及市場、學校，生活機能甚
      為便利，惟該房屋究屬老舊建物，且僅供居家使用，其面
      積亦未及10坪等情，均經原審法院勘驗明確，本院認相當
      於租金之不當得利，應以系爭房屋現值年息10%，及所占
      基地申報地價總額年息1.5%計算為適當。又系爭房屋面積
      為29．71平方公尺，現值為44,600元，其坐落之基地93年
      1月份申報地價每平方公尺為134,905元，有被上訴人提出
      之土地及建物登記謄本暨臺北市稅捐稽徵處函在卷可查。
      據此計算，被上訴人得請求上訴人返還之不當得利金額為
      每月5,382元（計算式：44600×0.1÷12＋134905×29.71
      ×0.015÷12＝5382，元以下四捨五入）。上訴人雖又抗
      辯，其斥資617,300元裝潢、整修房屋，被上訴人亦不反
      對，上訴人自可依民法第811條、816條規定請求被上訴人
      返還其費用，並與被上訴人請求之不當得利金額抵銷，並
      提出估價單及照片為證云云，但為被上訴人否認，上訴人
      並未就估價單之真正負舉證責任，其主張尚非可採。且上
      訴人主張裝潢、整修之時間為88年6月間，依當時有效之
      「事務管理規則」第265條及該規則廢止後行政院另定之
      「宿舍管理手冊」第19條均規定，借用人自費修繕宿舍，
      於遷出時均不得以任何理由要求補償等語，則上訴人要求
      被上訴人應返還其費用，並與不當得利金額抵銷，即無理
      由，應駁回之。
五、從而，被上訴人請求上訴人應將系爭房屋遷讓交還被上訴人
    ，並請求上訴人丁○○應自93年9月29日起至94年3月20日止
    ，按月給付被上訴人5,382元；上訴人丁○○、乙○○○、
    丙○○應自94年3月21日起至返還系爭房屋之日止，共同按
    月給付被上訴人5,382元之金額，為有理由，應予准許。原
    審為被上訴人勝訴之判決，並依職權宣告假執行，於法並無
    不合。上訴意旨指摘原判決不當，求予廢棄改判，為無理由
    ，應予駁回。
六、據上論結，本件上訴為無理由，依民事訴訟法第436條之1第
    3項、第449條第1項、第463條、第385條第1項前段、第85條
    第1項前段，判決如主文。
中    華    民    國    95    年    3     月    8     日
            民事第五庭  審判長  法  官   翁昭蓉
                                法  官   蔡如琪
                                法  官   林鳳珠
以上正本係照原本作成
本判決不得上訴
中    華    民    國    95    年    3     月    8     日
                                書記官  曾寶生


司法院資訊處製作；財團法人民間司法改革基金會備份。
